臺灣高等法院刑事判決
109年度上易字第533號
上  訴  人  
即  被  告  鄭光欣



選任辯護人  周文哲律師
上列上訴人因毀損案件，不服臺灣臺北地方法院108年度易字第2
7號，中華民國109年1月21日第一審判決（起訴案號：臺灣臺北
地方檢察署107年度調偵續字第52號），提起上訴，本院判決如
下：
    主  文
上訴駁回。
    事  實
一、鄭光欣係日觀實業股份有限公司（現已更名為群賀開發股份
    有限公司，下稱群賀公司）之執行副總，緣群賀公司在臺北
    市○○區○○段0○段000 地號土地（下稱Ａ地）經營「天相寶塔
    」之靈骨塔業務，Ａ地與慈恩園寶塔誠業股份有限公司（下
    稱慈恩園）所有之臺北市○○區○○段0 ○段00000○000地號土地
    （下合稱Ｂ地）相鄰。慈恩園於民國106年1 月16日在上揭相
    鄰土地交接處搭建水泥圍牆（下稱本案圍牆），鄭光欣因認
    慈恩園無正當權源在Ａ地上搭建本案圍牆，竟基於毀損之犯
    意，於同年11月7日，未經慈恩園同意，逕自僱用不知情之
    富瑄營造公司工人陳有得等人，將本案圍牆予以打除，致令
    不堪用，足生損害於慈恩園。
二、案經慈恩園訴由臺北市政府警察局信義分局（下稱信義分局
    ）報告臺灣臺北地方檢察署（下稱臺北地檢署）檢察官偵查
    起訴。
    理  由
壹、程序方面
一、查上訴人即被告鄭光欣（下稱被告）之選任辯護人雖爭執證
    人林柏宏、洪運濤於警詢陳述及偵查中證述之證據能力，然
    本院並未引用此部分證據作為有罪認定之證據，故毋庸說明
    證據能力部分，合先敘明。
二、按被告以外之人於審判外之陳述，雖不符刑事訴訟法第159
    條之1 至第159 條之4 之規定，而經當事人於審判程序同意
    作為證據，法院審酌該言詞陳述或書面陳述作成時之情況，
    認為適當者，亦得為證據；又當事人、代理人或辯護人於法
    院調查證據時，知有刑事訴訟法第159 條第1 項不得為證據
    之情形，而未於言詞辯論終結前聲明異議者，視為有前項之
    同意，刑事訴訟法第159 條之5 定有明文。經查，檢察官、
    被告及其選任辯護人於本院準備程序及審判程序時，除前開
    部分外，就其他證據之證據能力均表示同意有證據能力或沒
    有意見等語（本院卷第115、172至177頁），供述證據部分
    視為同意作為證據，本院審酌各該證據作成或取得時狀況，
    並無顯不可信或違法取得等情況，且經本院依法踐行證據調
    查程序並認為適當，而有證據能力；其餘資以認定本案犯罪
    事實之非供述證據，亦查無違反法定程序取得之情形，依刑
    事訴訟法第158 條之4 之反面解釋，亦有證據能力。
貳、實體方面
一、認定犯罪事實所依憑之證據及理由：
  ㈠訊據被告固坦承有於前揭時、地僱請陳有得等人拆除本案圍
    牆之事實，惟矢口否認有何毀損犯行，辯稱：群賀公司與慈
    恩園一直有訴訟，本案圍牆興建後將近10個月才拆除，係因
    慈恩園撤回前案同樣為拆除圍牆之刑事告訴，伊想說既然已
    經撤回前案，就代表慈恩園同意群賀公司的想法，就把本案
    圍牆拆除，且伊拆除的行為是保障群賀公司的權益，因本案
    圍牆是蓋在群賀公司進出道路上面，伊拆除之後，慈恩園又
    蓋了一個圍牆，群賀公司針對此部分已提起訴訟云云。其選
    任辯護人則以：本案圍牆依照原審法院認定及民事庭請地政
    機關測量結果，位於群賀公司土地上面，依民法第811條關
    於附合之規定，本案圍牆之所有權屬於群賀公司，非他人物
    品，被告為了排除不法侵害與保障公司權益而拆除，客觀上
    不構成毀損，主觀上亦無犯意，符合刑法正當防衛之規定，
    且慈恩園搭建本案圍牆應屬違建，被告行為並無侵害任何人
    之利益，行為應該不具實質違法性云云置辯。
  ㈡經查：
　1.本案圍牆係告訴人於106年1月16日興建後，於同年11月7日
    由被告僱工拆除；本案圍牆拆除後，告訴人復在原處設置鐵
    皮、三角錐及黃色警示帶等障礙物，經群賀公司對慈恩園提
    起民事請求排除侵害之訴訟，由原審法院民事簡易庭以107 
    年度北訴字第41號受理（原受理案號：107 年度北簡字第15
    24號），並於108年12月5日判決認定上開鐵皮、三角錐及黃
    色警示帶確有部分係占用群賀公司所有之Ａ地等情，為被告
    所不爭執，且與證人陳有得於警詢中之證述大致相符（臺北
    地檢署107年度偵字第2638號卷〈下稱偵字第2638號卷〉第20
    頁正反面），復有上開民事判決、臺北市松山地政事務所10
    7年9月25日北市松地測字第1076011273號函暨檢附之土地複
    丈成果圖、告訴人設置鐵皮、三角錐及黃色警示帶之現場照
    片等件在卷可佐（原審卷二第149至169頁、107年度調偵續
    字第52號卷第99至109頁），本案圍牆遭被告拆除後，已使
    本案圍牆無法發揮告訴人所預期之阻隔效用，足生損害於告
    訴人之事實，且被告既明知本案圍牆係告訴人所搭建，其仍
    僱用不知情之工人將本案圍牆拆除，被告主觀上有毀損本案
    圍牆之故意甚明，被告毀損本案圍牆之犯行，已堪認定。
　2.被告及其選任辯護人雖以前詞置辯，惟查：
　⑴依告訴人於106年1月9日另案中所提出之刑事告訴狀，其中所
    檢附之105年11月15日之協議書內容，其上第1點雖載明「甲
    方（即慈恩園）同意乙方（即群賀公司）將現位於…地號間
    甲方前所搭建擋土牆圍牆一座由乙方斥資鳩工拆除，以便乙
    方取得天相寶塔啟用執照」等語（106年度他字第1448號影
    卷第11至13頁），雙方已未就該協議書用印同意並由律師見
    證留存，且觀該協議書所記載之日期為105年11月15日，姑
    不論該協議書是否確經雙方同意並簽署，從告訴人搭建本案
    圍牆之時間係在106年1月而觀，亦已足徵該協議書顯非雙方
    針對本案圍牆所擬定。再依告訴人於本案偵查中所提出之另
    份協議書（偵字第2638號卷第118至120頁），其上第1點雖
    亦記載「甲方（即慈恩園）同意乙方（即群賀公司）於乙方
    製作完成活動式柵門一座，於安裝同時，將現位於…地號間
    擋土牆圍牆一座由乙方斥資鳩工拆除」，然該協議書內仍無
    繕打或填寫簽署之日期，且雙方亦未在其上簽名或捺印，則
    該協議書所載之內容顯未經雙方達成合意，自不得作為被告
    所稱告訴人同意群賀公司可自行拆除本案圍牆之依據，且被
    告於本院審理時亦自陳：雙方一直進行訴訟，我認為慈恩園
    撤回刑事告訴，就是同意我於民事上的請求，該民事案件目
    前尚未確定。慈恩園前面的訴訟就是拆除同樣位置的圍牆有
    爭議，也有告我們毀損跟誣告，直到該案慈恩園撤回之後，
    我才去執行拆除圍牆的工作，我認為他們是同意我們的想法
    ，就把圍牆拆除等語（本院卷第116、178頁），亦足證雙方
    從無明確同意並簽署上開協議書之文件，且被告確係於告訴
    人撤回前案後，未經告訴人同意即僱用不知情之陳有得等人
    將本案圍牆拆除，被告辯稱被告撤回前案關於被告毀損之刑
    事告訴為同意被告拆除云云，顯無足採。
　⑵按所有權人對於妨害其所有權者，得請求除去之；為保護自
    己權利，對於他人之自由或財產施以拘束、押收或毀損者，
    不負損害賠償之責。但以不及受法院或其他有關機關援助，
    並非於其時為之，則請求權不得實行或其實行顯有困難者為
    限，民法第767條第1項中段、第151條定有明文。所有人遭
    其他人擅自興建地上物或築牆於其所有之土地上，所有人本
    得依前開民法第767條之規定，起訴請求法院判決拆除地上
    物，並於取得執行名義後，聲請法院強制將坐落於其所有土
    地上之地上物拆除之，原則上仍不得自行或僱工將越界建築
    之物拆除，此乃法治國家依法定程序尋求權利救濟之原則，
    僅在公權力緩不濟急時，始例外允許當事人自力救濟。查本
    案圍牆係告訴人於106年1月16日所搭建，而被告於同年11月
    7日始僱工拆除等情，已如前述。而被告所任職之群賀公司
    於發現告訴人以本案圍牆越界占用Ａ地後，已於107年1月23
    日具狀對告訴人提起民事訴訟請求排除該不法侵害，由原審
    法院民事簡易庭以107年度北簡1524號受理在案，後因訴之
    追加而改分案號為107年度北訴字第41號，此經原審法院調
    閱上開卷宗，並經本院核閱無訛，又本案查無其他合於民法
    第151條但書所規定得允許被告自力救濟之情形，則被告自
    行僱工拆除本案圍牆，顯非正當權利之行使。
　⑶按刑法第23條規定之正當防衛要件，以遇有現在不法之侵害
    ，始能成立，如不法侵害已過去，或預料有侵害而不法侵害
    尚未發生，則其加害行為，自無正當防衛可言。而所謂「現
    在不法之侵害」，指侵害之現在性、急迫性、迫切性，即法
    益之侵害已迫在眉睫。從而，已過去之侵害，因不具有現在
    性，自無成立正當防衛之可能。查被告於圍牆興建後歷時約
    10月始僱工拆除，縱認本案圍牆有妨礙被告通行，然該侵害
    行為已然結束，僅侵害之狀態續存，客觀上亦尚不構成現在
    不法之侵害，被告本應循合法途徑，以公權力執行獲得救濟
    ，尚無逕行雇工拆除本案圍牆之急迫性與必要性。如認被告
    得逕行拆除，則於相鄰關係中之如越界建築等爭議，豈非其
    所有權受侵害或有受侵害之虞者，均得自行拆除他人建物而
    為正當防衛之主張，此應當非正當防衛之法律規範本旨。是
    被告所為，亦尚難認係排除現在不法侵害之正當防衛行為，
    被告及其選任辯護人就此部分所辯，亦無理由。
　⑷又民法關於附合之規定，係在處理所有權歸屬問題，如就所
    有權之歸屬有所爭議，自應由爭議之當事人協商解決或訴由
    司法機關釐清確認，而本案圍牆究有無占用Ａ地一事，於被
    告委託不知情之他人拆除本案圍牆時，被告及告訴人各自之
    認知仍顯有差異，雙方間就本案圍牆所座落之Ａ地，仍有民
    事訴訟存在，而無法協商解決，被告自不得主張本案圍牆已
    為添附逕自予以拆除。再本案圍牆客觀上具一定之財產價值
    ，屬毀損罪之客體，其是否屬違章建築，自應由主管機關勘
    查認定及拆除，而非得由被告逕行以私人之力排除，被告及
    其選任辯護人主張本案圍牆已依民法第811條關於附合之規
    定，為群賀公司所有，而可任由群賀公司自行處置及本案圍
    牆為違建可自行拆除，無侵害任何人之利益云云，均無可採
    。
3.綜上所述，本案事證明確，被告犯行洵堪認定，應予依法論科
  。
二、論罪科刑
　㈠被告行為後，刑法第354 條固於108 年12月25日修正公布，
    並於同年月27日生效施行，然該次修正僅係將罰金刑刑度修
    正為「1萬5千元以下」，與修正前之罰金刑「500元」，依
    刑法施行法第1條之1第2項前段規定提高後之刑度，實質上
    即無差異，是就被告所涉本案犯罪事實之犯行，其法定刑度
    並未修正，亦無法律效果及行為可罰性範圍之變更，自無新
    舊法比較之問題，應逕以適用現行法，合先敘明。
　㈡按刑法毀損罪所謂「毀棄」係指銷毀滅除、拋棄，使物之效
    用全部喪失，「損壞」係指損傷破壞物體，使其效用全部或
    一部喪失之意，「致令不堪用」則指以毀棄、損壞以外之其
    他方法，雖未毀損原物，但其物之效用喪失者。查告訴人所
    搭建之本案圍牆，係用以將Ａ地與Ｂ地阻隔，雖非房屋所屬之
    牆垣，有現場照片附卷（偵字第2638號卷第26頁）可稽，惟
    仍具有一定之經濟上價值，被告僱工將本案圍牆予以拆除，
    已使本案圍牆滅失，告訴人所預期之阻隔效用亦隨之喪失甚
    明。核被告所為，係犯刑法第354 條之毀損他人物品罪。被
    告利用不知情之陳有得等人遂行本案毀損犯行，為間接正犯
    。
三、原審認被告犯罪事證明確，依刑法第354 條、第42條第3 項
    前段等規定，審酌被告不思以理性方式溝通解決，竟擅自僱
    工拆除本案圍牆，其行為自非可取，且被告犯後否認犯行，
    迄今復未與告訴人達成和解，賠償告訴人所受之損害，自應
    受相當程度之刑事非難；惟念本案實係因告訴人前已無權占
    用Ａ地在先，經回復原狀後，由雙方商談解決方式，在未獲
    共識前，告訴人卻又再次於同處搭建本案圍牆，足徵本案之
    發生，告訴人方亦同有可歸責事由，酌以被告並無犯罪紀錄
    ，素行堪稱良好，有本院被告前案紀錄表在卷可稽，又其僱
    工拆除之本案圍牆，僅係以水泥搭建而成，可認被告之行為
    客觀上造成告訴人之損害非鉅，兼衡被告自陳大學畢業之智
    識程度、小康之家庭經濟狀況（偵字第2638號卷第4頁）暨
    其犯罪之動機、目的、手段等一切情狀，量處罰金1萬元，
    並諭知易服勞役之折算標準。至陳有得拆除本案圍牆所用之
    破碎機、剷土機等物，顯非被告所有，業據陳有得供陳（同
    上卷第20頁正反面）在卷，自無庸宣告沒收。原審認事用法
    ，均核無不合，量刑亦屬妥適，不予宣告沒收亦合於規定。
    被告上訴意旨，仍執前詞否認犯罪，為無理由，自應予駁回
    。
據上論斷，應依刑事訴訟法第368條，判決如主文。
本案經檢察官范孟珊提起公訴，檢察官劉斐玲到庭執行職務。
中　　華　　民　　國　　109 　年　　6 　　月　　16　　日
                  刑事第十一庭  審判長法　官  楊力進
                                      法　官  雷淑雯 
                                      法　官  許文章
以上正本證明與原本無異。
不得上訴。
                                      書記官  范家瑜
中　　華　　民　　國　　109 　年　　6 　　月　　16　　日